【裁判字號】    89,上訴,579
【裁判日期】    890920
【裁判案由】    偽造文書
【裁判全文】
臺灣高等法院高雄分院刑事判決                    八十九年度上訴字第五七九號
      上  訴  人  臺灣高雄地方法院檢察署檢察官
      被      告  己○○○
      選任辯護人  郭國益
右上訴人因被告偽造文書等案件，不服臺灣高雄地方法院八十八年度訴緝字第一九四
號中華民國八十八年二月二十九日第一審判決（起訴案號：臺灣高雄地方法院檢察署
八十五年度偵字第二八四九０號），提起上訴，本院判決如左：
      主      文
原判決撤銷。
己○○○連續意圖為自己不法之所有，以詐術使人將本人之物交付，處有期徒刑陸月
。
      事      實
一、己○○○分別於民國八十二年十月十日、八十三年六月十日及八十三年十一月二
    十日自任會首，在其住宅高雄市○○區○○街三十五巷十六之四號，招募三組分
    別為五十一會、二十六會、三十六會之民間互助會，每會每月新台幣（下同）一
    萬元，開標地點均在己○○○上開住所，均採內標方式，其中五十一會互助會部
    分每月十日開標，每年一月二十五日、五月二十五日、九月二十五日各加標一會
    ，二十六會互助會部分每月二十日開標，每年四月五日、十月五日各加標一會，
    三十六會互助會部分每月十日開標，每年六月二十五日、十二月二十五日各加標
    一會，會員丁○○○以自己名義參加三十六會一會即編號十八，林玉英以其先生
    名義參加三十六會二會即編號二十二、二十三梁先生，丑○○○以自己名義參加
    五十一會二會即編號四十四、四十五，戊○○以黃太太名義參加三十六會一會即
    編號十五黃太太，丙○○以自己名義參加三十六會一會即編號二，乙○○以自己
    名義參加三十六會一會即編號十四阿照，庚○○以自己名義參加五十一會及三十
    六會各一會即編號四十三、十七，壬○○○以自己名義參加三十六會一會即編號
    二十六，癸○○參加二十六會共三會，分別以編號十一蔡金珠、編號十二蔡信安
    、編號十三蔡忠川名義參加，王金燕參加三十六會二會以編號四鄭國正（正確姓
    名應為張國正，王金燕之夫）、編號八王小姐名義參加。詎己○○○因私人借貸
    利息不勝負荷及投資股票失利，以致週轉不靈，遂萌自己不法所有之意圖，並基
    於概括之犯意，自起會後不詳時間起，連續以口頭冒用未到場參與標會之會員名
    義以約二、三千元之利息標取會款（未書寫標單，僅以口頭言明何人以多少金額
    標得），其中冒用五十一會中之會員楊秀美名義標取二會，均以利息二千六百元
    得標；冒用二十六會之會員蔡信安、蔡金珠、吳金蓮、蔡忠川之名義各標取一會
    ，冒用謝翠蘭之名義標取二會，分別為八十五年二月二十日標取三千五百元，八
    十五年三月二十日標取三千八百元；冒用三十六會中之會員蘇太太、蘇清江、陳
    太太等人之名義標會，其中陳太太部份以二千七百元利息得標，致活會會員丁○○○、癸○○、林玉英、丑○○○、戊○○、丙○○、乙○○、庚○○、壬○○○等人不疑有詐陷於錯誤，而分別交付會款給己○○○，至八十五年四月間，己○○○宣布止會，丁○○○等人始知受騙，己○○○共詐取會款約五百三十七萬
    五千元。
二、案經被害人丁○○○、癸○○、林玉英、丑○○○、戊○○、丙○○、乙○○、
    庚○○、壬○○○訴由高雄市政府警察局苓雅分局移送臺灣高雄地方法院檢察署
    檢察官偵查起訴。
      理      由
一、訊據被告己○○○固坦承有於右揭時地倒告訴人丁○○○等多人之互助會等情，
    然矢口否認有何詐欺犯行，辯稱：我因為向別人借錢繳很重之利息，和人投資股
    票被倒，輸股票，才會去倒會；五十一會之互助會部份我沒有冒用別人的名字標
    會；三十六會之互助會部份我也沒有冒用蘇太太、蘇清江或陳太太之名義標會，
    我從七十四年起信用就很好，我在八十年被人倒會才倒會，我願意慢慢還等語。
二、經查：
（一）右開事實，業據告訴人丁○○○、癸○○、林玉英、丑○○○、丙○○、乙○○、庚○○、壬○○○等人指訴甚詳，且經被害人蔡枚茱於原審及本院、蔡郭
      好於原審陳述明確，並有上開三會分別起自八十二年十月十日（五十一會）、
      八十三年六月十日（三十六會）、八十三年十一月二十日（二十六會）之互助
      會單影本三紙、本票影本等附卷足憑。
（二）被告於警訊時坦承：「（你有無冒會腳名義標會？）我三陣會有冒名以會腳名
      義標十三會，三十六名會（應係二十六會之誤）以蔡信安、蔡金珠、吳金蓮、
      蔡忠川、謝翠蘭，五十一名會以楊秀美，三十六名會以蘇太太、蘇清江、陳太
      太名義冒標。」等語（見警訊卷第三頁正、反面），於原審訊問時供稱：「我
      因為向別人借錢，繳很重的利息，和別人投資股票被倒，輸股票轉不過來，才
      會去冒標和倒會。」等語（見原審卷第九頁背面、第十頁），足見被告對冒標
      一事坦承不諱。
（三）被告自承於八十五年四月間止會，即五十一會及三十六會部分均是八十五年四
      月十日即止會，二十六會部分於八十五年四月二十日止會，被告經本院命其將
      上開三組互助會之活會及死會名單加以整理，嗣經於本院調查中提出上開五十
      一會、二十六會、三十六會之民間互助會之活會會員名單，根據該三份名單，
      其中五十一會還剩十三會活會，二十六會還剩五會活會，三十六會還剩十會活
      會，有該三份名單在本院卷可稽，然被告於原審時供稱：「（五十一會這一會
      有沒有止會？）寫到四十一會止會，最後一會標的人忘記了。」等語（見原審
      卷第六十七頁背面），而依被告所提之五十一會活會名單記載「楊秀美三會均
      是活會，謝桂蘭二會均死會，謝翠蘭一會死會」，然被告於本院調查中先則供
      述：「謝翠蘭事實上是死會，並不是活會，我在警訊時因很緊張所以陳述錯誤
      ，以為她是活會，才會說冒標的事情。」等語（見本院卷第三十四頁背面），
      後則供述：「謝翠蘭其實是活會，我沒有偷標謝翠蘭之互助會。」（見本院卷
      第七十九頁），可見被告對於謝翠蘭是活會抑是死會，先後陳述不一，自己都
      不清楚，而且謝翠蘭之住址如何，令其查報，至本院辯論終結為止均未查報，
      該部分本院自無從調查，因此謝翠蘭是死會或活會，實有待商榷。且依告訴人
      庚○○（參加五十一會及三十六會各一會）於原審調查中指訴：「（五十一會
      部分）被告曾經說過楊秀美標二千六百元向我收過會款，收過一次，另外二會
      是活會。」等語（見原審卷第五十四頁），何況被告於八十五年四月十日止會
      ，並未立即告知活會會員，被告仍繼續向部分活會會員以他人得標為由收取會
      款，被告直至八十六年六月十日始告知告訴人庚○○止會等情，已據告訴人庚○○於警訊時指訴甚詳（見警訊卷第十一頁背面），可見五十一會之互助會於
      八十五年四月十日止會後，被告又於八十五年四月十日、五月十日、五月二十
      五日（加標）總共向告訴人庚○○多收取三會互助會款，被告既已於八十五年
      四月十日止會，一定是冒用他人標會，才可能向活會會員收取會款，足見被告
      於該五十一會之互助會最少冒標三會，應可認定。
（四）依被告所提之二十六會活會名單記載「活會剩五會，蔡金珠、蔡信安、蔡忠川
      活會各一會，陳柑、張英、吳金蓮三會是否活會不確定，謝翠蘭二會均死會」
      ，但被告於本院調查中先則供述：「謝翠蘭事實上是死會，並不是活會，我在
      警訊時因很緊張所以陳述錯誤，以為她是活會，才會說冒標的事情。」等語（
      見本院卷第三十四頁背面），後則供述：「謝翠蘭其實是活會，我沒有偷標謝
      翠蘭之互助會。」等語（見本院卷第七十九頁），可見被告對於謝翠蘭是活會
      抑是死會，先後陳述不一，但據被害人子○○（以蔡金珠名義參加二十六會一
      會）於原審時指稱：「被告曾以謝翠蘭得標之名義向我收取會款三次，事實上
      該會謝翠蘭名義只有二會。」等語（見原審卷第五十六頁正、反面），而以謝
      翠蘭為活會計算，該二十六會實際上尚有七會活會會員，然僅剩下五會，可見
      被告應有冒標二會無疑，何況依告訴人所提出之會單所載：「謝翠蘭八十五年
      二月二十日標三千五百元，八十五年三月二十日標三千八百元」，更足以認定
      被告確實有冒謝翠蘭名義標會二次。又告訴人癸○○參加之二十六會，至八十
      五年四月二十日被告止會為止，應係第二十二會，因已止會，所以第二十二會
      會款沒繳，即繳交二十一會之會款，但被告竟然向其收到第二十三會，告訴人
      癸○○多繳了二會之會款，被告於止會後猶向活會會員收取會款，可見被告有
      不法所有之意圖甚明。
（五）依被告所提之三十六會活會名單記載「活會剩十會，丙○○、鄭國正、林昆好
      、阿照（乙○○）、黃太太（戊○○）、庚○○、丁○○○、梁先生、梁先生
      （均為辛○○○）活會各一會」，但依據三十六會之會員名冊所載，蔡忠川亦
      為會員，然事實上告訴人癸○○（被告於會單上均誤載為蔡忠川）僅參加被告
      招募之二十六會之互助會，其餘並未參加，被告竟將知姓名列於會單上，可見
      被告有虛列會員名單。參以告訴人庚○○（參加五十一會及三十六會各一會）
      於原審中指稱：「被告曾經冒用蔡忠川及辛○○○的先生二人的名字向我收會
      錢，事後經我查證她曾說蔡忠川、梁先生有標過會向我收會錢，蔡忠川在三十
      六會還有。」等語（見原審卷第三十三頁）、「（三十六會之互助會）被告沒
      有用蘇太太名義向我收會錢，記得用梁先生名義向我收二次，蔡忠川名義一次
      ，也有用陳太太名義向我收會款二千七百元。」等語（見原審卷第五十四頁背
面），然依被告所列三十六會之活會會員包括梁先生二會，被告竟以之名義向
      告訴人庚○○收取二次會款，而蔡忠川並沒有參加該三十六會之互助會，被告
      竟將其名列於會員，並以其名義向活會會員收取會款，被告有詐欺之犯行甚明
      。又被告向告訴人辛○○○收取會款至最後四會，事實上至被告止會為止應
      剩十會。被告於八十五年六月十日始告知告訴人庚○○止會，向告訴人庚○○多收二會（八十五年四月十日、八十五年五月十日二會）。三十六會部分
      是八十五年四月十日即已止會，被告竟讓告訴人丁○○○於八十五年五月十日
      得標，但未收到會款，讓告訴人王謝照（會單上寫阿照）於八十五年六月二十
      五日以三千元之利息得標，亦未拿到會款。被告於八十五年七月二十四日始
      告知告訴人壬○○○止會，於告知止會前，仍繼續向其收取活會會款。
      謝翠蘭、謝桂蘭於該會各參加一會，而該二會是活會否，被告亦無法確定，
      足見被告有冒標之情事，應足認定。
（六）被告確有遭人倒會等情，雖據告訴人陶萬珠到庭陳稱：五十一會中之會員王美
      麗倒了她二會，許素珍倒二會等語。然被告不得以因遭其他死會會員倒會為藉
      口，而冒用其他活會會員名義標會詐取會款。而被告冒用其他活會會員名義標
      會，均以口頭為之，未填寫標單，亦據被告於本院審理時供明在卷（見本院卷
      第九十四頁），且亦查無其他積極證據足資證明被告有冒名填寫標單，又無任
      何標單扣案可資佐證，因認被告所供未填寫標單該部分之供詞，應足採信。
（七）綜上所述，足見被告於警訊及原審初訊時之自白與事實相符，足以採信，被告
      事後翻異前詞，辯稱未冒標，係一時緊張聽錯了等詞，顯係卸責之詞，不足採
      信。本件事證明確，被告詐欺犯行，堪以認定。
三、被告己○○○以口頭冒用他人之名義標會，向活會會員詐取會款，核被告所為，
    係犯刑法第三百三十九條第一項之詐欺取財罪。甲訴人認被告偽造他人名義填寫
    標單，詐取會款，亦犯刑法第二百十六條、第二百十條之行使偽造私文書罪。然
    被告並未填寫標單，僅以口頭告知其他活會會員，係由何人以何金額標得等情，
    已據被告於本院審理時供明在卷（見本院卷第九十四頁），且查無其他積極證據
    足資證明被告有冒名填寫標單，又無任何標單扣案可資佐證。因此被告之行為，
    尚難成立行使偽造私文書罪，惟甲訴人認被告此部分行為與前開詐欺取財罪，有
    牽連犯裁判上一罪關係，故不另為無罪之諭知，併此敘明。被告先後所為數行為
    ，時間緊接，所犯罪名相同，顯係出於概括犯意反覆為之，為連續犯，爰依刑法
    第五十六條規定，以一罪論，並依法加重其刑。又被告於同一個會期，同時向多
    數活會會員詐取活會會款，為一行為觸犯數罪名，係同種之想像競合犯，應僅論
    以一詐欺取財罪。
四、原審未予詳查，遽以不能證明被告犯罪，而為被告無罪之判決，尚有未洽。檢察
    官上訴意旨，執此指摘原判決不當，為有理由，自應由本院將原判決予以撤銷改
    判。爰審酌被告並無前科，冒用他人名義標會及虛列會員名義於會單上，將會員
    一生辛苦賺得之金錢加以倒掉，犯罪所用之手段，詐欺之金額有五百多萬元之多
    ，然已與部分之被害人解決，每月償還二千元，犯罪後態度等一切情狀，量處有
    期徒刑六月。
據上論斷，應依刑事訴訟法第三百六十九條第一項前段、第三百六十四條、第二百九
十九條第一項前段、刑法第五十六條、第三百三十九條第一項、第五十五條，罰金罰
鍰提高標準條例第一條前段，判決如主文。
本案經檢察官林炳雄到庭執行職務。
中    華    民    國     八十九     年       九       月     二十日
                              臺灣高等法院高雄分院刑事第七庭
                                  審判長法官  王光照
                                        法官  黃憲文
                                        法官  黃壽燕
右正本證明與原本無異。
檢察官如不服本判決，應於判決送達後十日內向本院提出上訴狀，其未述理由者並
應於提出上訴狀後十日內向本院補提理由書（應附繕本)。
被告不得上訴。
                                      書記官  蘇恒仁
中    華    民    國     八十九     年       九       月     二十一   日
附錄本判決論罪科刑法條：
刑法第三百三十九條
  意圖為自己或第三人不法之所有，以詐術使人將本人或第三人之物交付者，處五
  年以下有期徒刑、拘役或科或併科一千元以下罰金。
  以前項方法得財產上不法之利益或使第三人得之者，亦同。
  前二項之未遂犯罰之。
                                                                  Ｊ


司法院資訊處製作；財團法人民間司法改革基金會備份。
